# 20 Ejercicios para refrescar los basics de R

> Pensados para volver a tomar contacto después de un parón. Dificultad **fácil a media**. Solo R base — sin tidyverse todavía. Cada ejercicio trae **enunciado**, **pista** y **solución comentada**.

## 📁 Archivos necesarios

Coloca estos CSVs en tu directorio de trabajo (usa `setwd()` o el panel "Files" en RStudio):

- `peliculas.csv` — 15 películas (título, año, duración, género, valoración)
- `estudiantes.csv` — 20 estudiantes (id, nombre, edad, carrera, nota, aprobado) con algunos NAs
- `ventas_simples.csv` — 32 filas de ventas mensuales por producto
- `temperaturas_semana.csv` — Temperaturas de 4 ciudades por día (formato ancho)

## 🚀 Setup mínimo

```{r}
# Comprueba tu directorio de trabajo
getwd()

# Si hace falta, cámbialo (ejemplo)
# setwd("C:/Users/tu_usuario/r_basics")

# Carga inicial (la usaremos en varios ejercicios)
peliculas    <- read.csv("peliculas.csv", stringsAsFactors = FALSE)
estudiantes  <- read.csv("estudiantes.csv", stringsAsFactors = FALSE)
ventas       <- read.csv("ventas_simples.csv", stringsAsFactors = FALSE)
temperaturas <- read.csv("temperaturas_semana.csv", stringsAsFactors = FALSE)
```

------------------------------------------------------------------------

# Parte 1 — Vectores y tipos básicos

## Ejercicio 1 — Crear vectores y operaciones

1.  Crea un vector `edades` con los valores: 23, 45, 31, 28, 52, 19, 34, 41.
```{r}
edades <- c(23, 45, 31, 28, 52, 19, 34, 41)
```

2.  Calcula su media, mediana, mínimo, máximo y suma.
```{r}
cat("media:", mean(edades), "mediana:", median(edades), "mínimo:", min(edades),
    "máximo:", max(edades), "suma:", sum(edades))
```

3.  Crea un nuevo vector `edades_meses` que tenga las edades convertidas a meses.
```{r}
edades_meses <- edades * 12
edades_meses
```

4.  ¿Cuántos elementos tiene el vector?
```{r}
cat("número de elementos:", length(edades))
```

<details>

<summary>💡 Pista</summary>

Las funciones `mean()`, `median()`, `min()`, `max()`, `sum()` y `length()` son tus amigas. Multiplicar un vector por un número aplica la operación a cada elemento (vectorización).

</details>

------------------------------------------------------------------------

## Ejercicio 2 — Indexación de vectores

Dado este vector:

``` {r}
notas <- c(7.5, 4.2, 8.9, 5.5, 6.0, 9.1, 3.8, 7.0, 8.5, 6.3)
```

1.  Extrae la **tercera** nota.
```{r}
notas[3]
```

2.  Extrae las notas de las posiciones 2, 4 y 6.
```{r}
notas[c(2,4,6)]
```

3.  Extrae **todas menos la primera**.
```{r}
notas[-1]
```

4.  Extrae las **5 primeras** notas.
```{r}
notas[1:5]
```

5.  Extrae las notas que son **aprobadas** (\>= 5).
```{r}
notas[notas >= 5]
```


<details>

<summary>💡 Pista</summary>

Para indexar: `vector[posicion]`. Para varias posiciones usa `c()`. El signo `-` excluye. Y puedes indexar con una condición lógica: `notas[notas >= 5]`.

</details>

------------------------------------------------------------------------

## Ejercicio 3 — Tipos de datos y comprobación

Crea estas variables y comprueba el tipo de cada una con `class()`:

``` {r}
variables <- list(
a = 42,
b = 3.14,
c = "Hola",
d = TRUE,
e = c(1L, 2L, 3L),   # la L fuerza tipo integer
f = c("rojo", "verde", "azul")
)
```

1.  ¿Qué clase devuelve cada una?
```{r}
for (var in names(variables)) {
    cat(var, "->", variables[[var]], "-> tipo:", class(variables[[var]]), "\n" )
}
```

2.  Convierte `a` a carácter usando `as.character()` y verifica el cambio.
```{r}
as.character(variables$a)
```

3.  Convierte el vector `c("1", "2", "3")` a numérico.
```{r}
as.numeric(c("1", "2", "3"))
```

4.  ¿Qué pasa si intentas hacer `as.numeric(c("1", "2", "tres"))`?
```{r}
as.numeric(c("1", "2", "tres"))
```


<details>

<summary>💡 Pista</summary>

R tiene `numeric`, `integer`, `character`, `logical`. Las funciones de conversión son `as.numeric()`, `as.character()`, `as.integer()`, `as.logical()`. Algunas conversiones producen `NA` con un *warning*.

</details>

------------------------------------------------------------------------

## Ejercicio 4 — Secuencias y repeticiones

1.  Crea una secuencia del 1 al 50 usando `:`.
```{r}
1:50
```

2.  Crea una secuencia del 0 al 100 **de 5 en 5** usando `seq()`.
```{r}
seq(1,100,5)
```

3.  Crea un vector de 12 elementos, todos con valor `"NA pendiente"`, usando `rep()`.
```{r}
rep("NA pendiente", times=12)
```

4.  Crea el vector `c(1, 2, 3, 1, 2, 3, 1, 2, 3)` con `rep()` (una sola llamada).
```{r}
rep(1:3, times = 3)
```

5.  Genera 20 números aleatorios entre 1 y 100 usando `sample()`. Fija una semilla con `set.seed(42)` para que sea reproducible.
```{r}
set.seed(42)
sample(1:100, 20, replace = FALSE)
```


<details>

<summary>💡 Pista</summary>

- `seq(from, to, by = ...)` o `seq(from, to, length.out = ...)`
- `rep(x, times = ...)` repite el vector completo. `rep(x, each = ...)` repite cada elemento.
- `sample(x, size, replace = TRUE/FALSE)`

</details>

------------------------------------------------------------------------

## Ejercicio 5 — Trabajando con NAs

Dado el vector:

``` {r}
x <- c(5, 8, NA, 12, 3, NA, 7, 9, NA, 4)
```

1.  Calcula la media. ¿Por qué da `NA`?
```{r}
mean(x)
```

2.  Calcula la media **ignorando los NA**.
```{r}
mean(x, na.rm=T)
```

3.  ¿Cuántos NAs hay en el vector? Usa `is.na()` y `sum()`.
```{r}
cat("Hay", sum(is.na(x)), "valores NA en el vector x.")
```

4.  Crea un nuevo vector `x_limpio` sin los NAs.
5.  Sustituye los NAs por 0 en el vector original.
```{r}
x_limpio <- x[!is.na(x)]
x_limpio
```

<details>

<summary>💡 Pista</summary>

`is.na(x)` devuelve un vector lógico. La mayoría de funciones de resumen aceptan el argumento `na.rm = TRUE`. Para filtrar: `x[!is.na(x)]`. Para reemplazar: `x[is.na(x)] <- 0`.

</details>

------------------------------------------------------------------------

# Parte 2 — Estructuras: factores, listas y data frames

## Ejercicio 6 — Factores

Tienes un vector con tallas de camisetas:

``` {r}
tallas <- c("M", "L", "S", "XL", "M", "M", "L", "S", "XL", "L", "M", "S")
```

1.  Conviértelo en un factor.
```{r}
tallas <- as.factor(tallas)
```

2.  ¿Cuáles son los niveles (`levels`)?
```{r}
levels(tallas)
```

3.  Cuenta cuántos hay de cada talla usando `table()`.
```{r}
table(tallas)
```

4.  Reordena los niveles para que sigan el orden lógico: `S < M < L < XL`.
Conviértelo en un factor **ordenado**.
```{r}
tallas <- factor(tallas, levels = c("S", "M", "L", "XL"), ordered = TRUE)
tallas
```

5.  Comprueba: ¿es `tallas[1] > tallas[3]`? (Sólo funcionará si el factor es ordenado.)
```{r}
tallas[1] > tallas[3]
```


<details>

<summary>💡 Pista</summary>

`factor(x)` crea el factor. `factor(x, levels = ..., ordered = TRUE)` lo crea ordenado. `levels()` te muestra los niveles. `table()` cuenta frecuencias.

</details>

------------------------------------------------------------------------

## Ejercicio 7 — Listas

Crea una lista que represente a una persona con: - `nombre`: "Carla" - `edad`: 29 - `hobbies`: vector con "leer", "correr", "cocinar" - `tiene_mascotas`: TRUE

1.  Crea la lista con `list()`, dando nombre a cada elemento.
```{r}
persona = list(
    nombre = "Carla",
    edad = 29,
    hobbies = c("leer", "correr", "cocinar"),
    tiene_mascotas = TRUE
)
```

2.  Accede al nombre de la persona usando `$`.
```{r}
persona$nombre
```

3.  Accede al segundo hobby (`"correr"`) usando indexación doble `[[ ]]`.
```{r}
persona[["hobbies"]][2]
```

4.  Añade un nuevo elemento `ciudad` con valor `"Málaga"`.
```{r}
persona$ciudad <- "Málaga"
```

5.  Comprueba cuántos elementos tiene la lista con `length()`.
```{r}
length(persona)
```


<details>

<summary>💡 Pista</summary>

- `lista$elemento` y `lista[["elemento"]]` devuelven el contenido (el vector tal cual).
- `lista["elemento"]` devuelve una **sublista** (otro objeto lista).
- Para añadir: `lista$nuevo <- valor`.

</details>

------------------------------------------------------------------------

## Ejercicio 8 — Crear un data frame desde cero

Crea un data frame `libros` con estas columnas:

| titulo     | autor     | paginas | leido |
|------------|-----------|---------|-------|
| 1984       | Orwell    | 328     | TRUE  |
| Sapiens    | Harari    | 443     | TRUE  |
| Dune       | Herbert   | 688     | FALSE |
| El Quijote | Cervantes | 863     | FALSE |
| Hobbit     | Tolkien   | 310     | TRUE  |

1.  Créalo con `data.frame()`.
```{r}
libros <- data.frame(
  titulo = c("1984", "Sapiens", "Dune", "El Quijote", "Hobbit"),
  autor  = c("Orwell", "Harari", "Herbert", "Cervantes", "Tolkien"),
  paginas = c(328, 443, 688, 863, 310),
  leido  = c(TRUE, TRUE, FALSE, FALSE, TRUE),
  stringsAsFactors = FALSE
)
```

2.  Muestra su estructura con `str()` y su resumen con `summary()`.
```{r}
str(libros)
```
```{r}
summary(libros)
```


3.  Cuántas filas y columnas tiene (`nrow()`, `ncol()`, `dim()`).
```{r}
cat("El dataframe `libros` contiene", nrow(libros), "filas y", ncol(libros), "columnas.")
```

4.  Accede a la columna `paginas`.
```{r}
libros$paginas
```

5.  Añade una columna nueva `paginas_por_dia` que asuma que se lee cada libro en 30 días (división vectorizada).
```{r}
libros$paginas_por_dia <- round(libros$paginas / 30, 2)
libros
```


<details>

<summary>💡 Pista</summary>

`data.frame(col1 = ..., col2 = ..., stringsAsFactors = FALSE)`. Para añadir columna: `df$nueva_col <- ...`.

</details>

------------------------------------------------------------------------

## Ejercicio 9 — Lectura de CSV y exploración

Carga el archivo `peliculas.csv` y responde:
```{r}
movies <- read.csv("movies.csv")
```

1.  ¿Cuántas filas y columnas tiene?
```{r}
dim(movies)
```

2.  Muestra las **6 primeras filas** y las **3 últimas**.
```{r}
head(movies, 6)
```
```{r}
tail(movies, 3)
```

3.  ¿Cuáles son los **nombres** de las columnas?
```{r}
names(movies)
```

4.  Muestra solo la columna `titulo`.
```{r}
movies$title
```

5.  ¿Qué clase tiene la columna `valoracion`?
```{r}
class(movies$rating)
```


<details>

<summary>💡 Pista</summary>

`read.csv()`, `head()`, `tail()`, `names()` (o `colnames()`), `df$columna`, `class()`.

</details>

------------------------------------------------------------------------

## Ejercicio 10 — Indexación de data frames

Sigue con `peliculas`. Las dos formas de indexar son `df[fila, columna]` y `df$columna`.

1.  Extrae la **fila 5** completa.
```{r}
movies[5,]
```

2.  Extrae la columna `genero` (de dos maneras distintas: con `$` y con `[, ]`).
```{r}
movies$genre
```
```{r}
movies[, "genre"]
```


3.  Extrae el valor de la **fila 3, columna 2** (el año de "Forrest Gump").
```{r}
movies[3,2]
```

4.  Extrae las columnas `titulo` y `valoracion` para todas las filas.
```{r}
movies[,c("title", "rating")]
```

5.  Extrae las filas 1, 5 y 10, sólo con columnas `titulo` y `año`.
```{r}
movies[c(1,5,10), c("title", "year")]
```


<details>

<summary>💡 Pista</summary>

`df[fila, columna]` deja la parte que dejas en blanco como "todas". `df[, c("col1", "col2")]` selecciona varias columnas por nombre.

</details>

------------------------------------------------------------------------

## Ejercicio 11 — Filtrado con condiciones

Con `peliculas`, responde usando indexación lógica:

1.  Películas con valoración **mayor o igual a 8.5**.
```{r}
movies[movies$rating >= 8.5,]
```

2.  Películas estrenadas **después del año 2000**.
```{r}
movies[movies$year > 2E3, ]
```

3.  Películas de género `"Drama"`.
4.  Películas de género `"Drama"` **Y** con valoración mayor a 8.7.
5.  Películas que duran **entre 100 y 150 minutos** (inclusive).

<details>

<summary>💡 Pista</summary>

Usa `df[condicion, ]`. Los operadores son `==`, `!=`, `<`, `>`, `<=`, `>=`, `&` (AND), `|` (OR). Para rangos: `x >= a & x <= b`.

</details>

------------------------------------------------------------------------

## Ejercicio 12 — Ordenar un data frame

Sigue con `peliculas`:

1.  Ordena las películas de **mayor a menor** valoración. Guarda el resultado en `pel_ord`.
2.  Ordena por **año ascendente**.
3.  Ordena por género (alfabético) y, dentro de cada género, por valoración descendente.

<details>

<summary>💡 Pista</summary>

`order(x)` devuelve los **índices** que ordenarían el vector. Para descendente: `order(x, decreasing = TRUE)` o `order(-x)` si es numérico. Para ordenar dos columnas, `order(col1, -col2)`.

</details>

------------------------------------------------------------------------

# Parte 3 — Control de flujo y funciones

## Ejercicio 13 — `if / else`

Escribe un bloque que, dado un número `x`, imprima: - `"positivo"` si es mayor que 0 - `"negativo"` si es menor que 0 - `"cero"` si es exactamente 0

Pruébalo con `x <- 5`, `x <- -3`, y `x <- 0`.

<details>

<summary>💡 Pista</summary>

Sintaxis:

``` r
if (condicion) {
  ...
} else if (otra_condicion) {
  ...
} else {
  ...
}
```

</details>

------------------------------------------------------------------------

## Ejercicio 14 — `ifelse()` vectorizado

Tienes el vector de notas:

``` r
notas <- c(4.5, 7.2, 9.1, 3.0, 5.5, 8.8, 6.0, 4.9, 7.5, 6.7)
```

1.  Crea un vector `resultado` que para cada nota diga `"Aprobado"` si es ≥ 5, y `"Suspenso"` en caso contrario. Usa `ifelse()` (¡vectorizado!, no necesitas bucle).
2.  Crea un vector `nivel` que diga `"Bajo"` si la nota es \< 5, `"Medio"` si está entre 5 y 7.49, y `"Alto"` si es ≥ 7.5. Para esto puedes anidar dos `ifelse()`.

<details>

<summary>💡 Pista</summary>

`ifelse(condicion, valor_si_TRUE, valor_si_FALSE)`. Funciona elemento a elemento. Puedes anidar uno dentro del valor `valor_si_FALSE`.

</details>

------------------------------------------------------------------------

## Ejercicio 15 — Bucle `for`

1.  Escribe un bucle `for` que imprima los números del 1 al 10.
2.  Escribe un bucle que recorra el vector `c("manzana", "pera", "uva", "kiwi")` y, para cada fruta, imprima `"Me gusta la <fruta>"`.
3.  Escribe un bucle que calcule la suma de los cuadrados del 1 al 20 (es decir, 1² + 2² + ... + 20²). Guarda el resultado en una variable `total`.

<details>

<summary>💡 Pista</summary>

``` r
for (i in 1:10) {
  # cuerpo
}
```

Recuerda inicializar `total <- 0` antes del bucle. Usa `paste()` o `paste0()` para concatenar texto.

</details>

------------------------------------------------------------------------

## Ejercicio 16 — Escribir tus propias funciones

1.  Escribe una función `area_rectangulo(base, altura)` que devuelva el área.
2.  Escribe una función `es_par(n)` que devuelva `TRUE` si `n` es par y `FALSE` si es impar.
3.  Escribe una función `saludar(nombre, idioma = "es")` que devuelva `"Hola, <nombre>"` si `idioma = "es"` y `"Hello, <nombre>"` si `idioma = "en"`. Que `"es"` sea el valor por defecto.

<details>

<summary>💡 Pista</summary>

Sintaxis:

``` r
mi_funcion <- function(arg1, arg2 = valor_defecto) {
  # cuerpo
  return(resultado)   # el return es opcional: R devuelve el último valor
}
```

El operador módulo en R es `%%`. Por ejemplo `10 %% 2` devuelve `0`.

</details>

------------------------------------------------------------------------

# Parte 4 — Aplicación con CSVs reales

## Ejercicio 17 — Análisis de estudiantes

Carga `estudiantes.csv` y responde:

1.  ¿Cuántos estudiantes hay en total?
2.  ¿Cuántos NAs hay en la columna `nota_final`?
3.  ¿Cuál es la media de `nota_final` ignorando los NAs?
4.  ¿Cuántos estudiantes hay de cada carrera? (`table()`)
5.  Muestra solo los estudiantes que **aprobaron** (`aprobado == TRUE`) y tienen menos de 20 años.

<details>

<summary>💡 Pista</summary>

`nrow()`, `sum(is.na(...))`, `mean(..., na.rm = TRUE)`, `table()`, indexación con `&`.

</details>

------------------------------------------------------------------------

## Ejercicio 18 — Cálculos con `ventas_simples.csv`

Carga `ventas_simples.csv`:

1.  Crea una nueva columna `total` = `unidades * precio_unidad`.
2.  ¿Cuál es la **suma total** facturada (suma de la columna `total`)?
3.  ¿Cuál es la fila con la venta de **mayor** importe? (`which.max()`)
4.  Filtra las filas del mes `"Marzo"`.
5.  Calcula el **total facturado por mes** usando `aggregate()`.

<details>

<summary>💡 Pista</summary>

`which.max(x)` devuelve la **posición** del máximo. Para agregar:

``` r
aggregate(total ~ mes, data = ventas, FUN = sum)
```

La fórmula `y ~ x` significa "y agrupado por x".

</details>

------------------------------------------------------------------------

## Ejercicio 19 — `apply()` con la tabla de temperaturas

Carga `temperaturas_semana.csv`. Las columnas numéricas son `Madrid`, `Barcelona`, `Sevilla`, `Valencia`. La columna `dia` es texto.

1.  Calcula la temperatura **media de cada ciudad** (por columna). Usa `apply(..., MARGIN = 2, FUN = mean)` sobre las columnas numéricas.
2.  Calcula la temperatura **media de cada día** (por fila), `MARGIN = 1`.
3.  ¿Cuál fue la temperatura **máxima** registrada en cada ciudad?
4.  ¿En qué día se alcanzó la temperatura **máxima** en Sevilla? (combina `which.max()` con la columna `dia`).

<details>

<summary>💡 Pista</summary>

`apply(matriz_o_df, MARGIN, FUN)`: - `MARGIN = 1` → recorre filas - `MARGIN = 2` → recorre columnas

Antes de aplicar, selecciona solo las columnas numéricas: `temperaturas[, 2:5]`.

</details>

------------------------------------------------------------------------

## Ejercicio 20 — Pequeño análisis exploratorio

Carga `peliculas.csv` y responde de un tirón (usando lo aprendido):

1.  ¿Cuál es la duración media, mediana y máxima de las películas?
2.  ¿Cuántas películas hay de cada género?
3.  ¿Cuál es la película mejor valorada?
4.  ¿Qué porcentaje de películas son posteriores al año 2000?
5.  Crea una columna nueva `decada` que valga `"70s"`, `"80s"`, `"90s"`, `"2000s"`, `"2010s"` según el año. Pista: usa `floor(anio / 10) * 10` o `cut()`.
6.  Calcula la valoración media **por década** con `aggregate()`.

<details>

<summary>💡 Pista para la 5</summary>

Opción A (con `paste0`):

``` r
peliculas$decada <- paste0(floor(peliculas$anio / 10) * 10, "s")
```

Opción B (con `cut`), que te da rangos cerrados:

``` r
peliculas$decada <- cut(peliculas$anio,
                        breaks = c(1969, 1979, 1989, 1999, 2009, 2019, 2029),
                        labels = c("70s", "80s", "90s", "2000s", "2010s", "2020s"))
```

</details>

------------------------------------------------------------------------



------------------------------------------------------------------------

# 📝 Soluciones

## ✅ Solución — Ejercicio 1 — Crear vectores y operaciones

``` r
edades <- c(23, 45, 31, 28, 52, 19, 34, 41)

mean(edades)    # 34.125
median(edades)  # 32.5
min(edades)     # 19
max(edades)     # 52
sum(edades)     # 273

edades_meses <- edades * 12
edades_meses

length(edades)  # 8
```

------------------------------------------------------------------------

## ✅ Solución — Ejercicio 2 — Indexación de vectores

``` r
notas <- c(7.5, 4.2, 8.9, 5.5, 6.0, 9.1, 3.8, 7.0, 8.5, 6.3)

notas[3]              # 8.9
notas[c(2, 4, 6)]     # 4.2 5.5 9.1
notas[-1]             # todas menos la primera
notas[1:5]            # las 5 primeras
notas[notas >= 5]     # solo aprobadas
```

------------------------------------------------------------------------

## ✅ Solución — Ejercicio 3 — Tipos de datos y comprobación

``` r
class(a)  # "numeric"
class(b)  # "numeric"
class(c)  # "character"
class(d)  # "logical"
class(e)  # "integer"
class(f)  # "character"

as.character(a)            # "42"
as.numeric(c("1", "2", "3"))  # 1 2 3

as.numeric(c("1", "2", "tres"))
# Devuelve: 1  2 NA, con un warning de "NAs introduced by coercion"
```

------------------------------------------------------------------------

## ✅ Solución — Ejercicio 4 — Secuencias y repeticiones

``` r
1:50

seq(0, 100, by = 5)
# 0 5 10 15 ... 100

rep("NA pendiente", times = 12)

rep(c(1, 2, 3), times = 3)
# 1 2 3 1 2 3 1 2 3

set.seed(42)
sample(1:100, size = 20, replace = TRUE)
```

------------------------------------------------------------------------

## ✅ Solución — Ejercicio 5 — Trabajando con NAs

``` r
x <- c(5, 8, NA, 12, 3, NA, 7, 9, NA, 4)

mean(x)                  # NA porque hay NAs en el vector
mean(x, na.rm = TRUE)    # 6.857143

sum(is.na(x))            # 3

x_limpio <- x[!is.na(x)]
x_limpio                 # 5 8 12 3 7 9 4

x[is.na(x)] <- 0
x                        # 5 8 0 12 3 0 7 9 0 4
```

------------------------------------------------------------------------

## ✅ Solución — Ejercicio 6 — Factores

``` r
tallas <- c("M", "L", "S", "XL", "M", "M", "L", "S", "XL", "L", "M", "S")

f_tallas <- factor(tallas)
levels(f_tallas)     # "L" "M" "S" "XL" (orden alfabético por defecto)
table(f_tallas)

# Factor ordenado con el orden correcto
f_tallas <- factor(tallas, levels = c("S", "M", "L", "XL"), ordered = TRUE)
levels(f_tallas)     # "S" "M" "L" "XL"

f_tallas[1] > f_tallas[3]   # TRUE: "M" > "S"
```

------------------------------------------------------------------------

## ✅ Solución — Ejercicio 7 — Listas

``` r
persona <- list(
  nombre = "Carla",
  edad = 29,
  hobbies = c("leer", "correr", "cocinar"),
  tiene_mascotas = TRUE
)

persona$nombre              # "Carla"
persona[["hobbies"]][2]     # "correr"

persona$ciudad <- "Málaga"
length(persona)             # 5
```

------------------------------------------------------------------------

## ✅ Solución — Ejercicio 8 — Crear un data frame desde cero

``` r
libros <- data.frame(
  titulo = c("1984", "Sapiens", "Dune", "El Quijote", "Hobbit"),
  autor = c("Orwell", "Harari", "Herbert", "Cervantes", "Tolkien"),
  paginas = c(328, 443, 688, 863, 310),
  leido = c(TRUE, TRUE, FALSE, FALSE, TRUE),
  stringsAsFactors = FALSE
)

str(libros)
summary(libros)
nrow(libros)   # 5
ncol(libros)   # 4
dim(libros)    # 5 4

libros$paginas

libros$paginas_por_dia <- libros$paginas / 30
libros
```

------------------------------------------------------------------------

## ✅ Solución — Ejercicio 9 — Lectura de CSV y exploración

```{r}
movies <- read.csv("movies.csv", stringsAsFactors = FALSE)

dim(peliculas)         # 15 5
head(peliculas, 6)
tail(peliculas, 3)
names(peliculas)
peliculas$titulo
class(peliculas$valoracion)   # "numeric"
```

------------------------------------------------------------------------

## ✅ Solución — Ejercicio 10 — Indexación de data frames

``` r
peliculas[5, ]                         # fila 5 completa

peliculas$genero                       # con $
peliculas[, "genero"]                  # con índice

peliculas[3, 2]                        # 1994

peliculas[, c("titulo", "valoracion")]

peliculas[c(1, 5, 10), c("titulo", "anio")]
```

------------------------------------------------------------------------

## ✅ Solución — Ejercicio 11 — Filtrado con condiciones

``` r
peliculas[peliculas$valoracion >= 8.5, ]

peliculas[peliculas$anio > 2000, ]

peliculas[peliculas$genero == "Drama", ]

peliculas[peliculas$genero == "Drama" & peliculas$valoracion > 8.7, ]

peliculas[peliculas$duracion_min >= 100 & peliculas$duracion_min <= 150, ]
```

------------------------------------------------------------------------

## ✅ Solución — Ejercicio 12 — Ordenar un data frame

``` r
pel_ord <- peliculas[order(peliculas$valoracion, decreasing = TRUE), ]
head(pel_ord)

peliculas[order(peliculas$anio), ]

peliculas[order(peliculas$genero, -peliculas$valoracion), ]
```

------------------------------------------------------------------------

## ✅ Solución — Ejercicio 13 — `if / else`

``` r
x <- 5  # cambia el valor para probar

if (x > 0) {
  print("positivo")
} else if (x < 0) {
  print("negativo")
} else {
  print("cero")
}
```

------------------------------------------------------------------------

## ✅ Solución — Ejercicio 14 — `ifelse()` vectorizado

``` r
notas <- c(4.5, 7.2, 9.1, 3.0, 5.5, 8.8, 6.0, 4.9, 7.5, 6.7)

resultado <- ifelse(notas >= 5, "Aprobado", "Suspenso")
resultado

nivel <- ifelse(notas < 5, "Bajo",
         ifelse(notas < 7.5, "Medio", "Alto"))
nivel
```

------------------------------------------------------------------------

## ✅ Solución — Ejercicio 15 — Bucle `for`

``` r
# 1
for (i in 1:10) {
  print(i)
}

# 2
frutas <- c("manzana", "pera", "uva", "kiwi")
for (fruta in frutas) {
  print(paste("Me gusta la", fruta))
}

# 3
total <- 0
for (i in 1:20) {
  total <- total + i^2
}
total   # 2870

# Alternativa vectorizada (en R los bucles muchas veces se evitan):
sum((1:20)^2)
```

------------------------------------------------------------------------

## ✅ Solución — Ejercicio 16 — Escribir tus propias funciones

``` r
area_rectangulo <- function(base, altura) {
  base * altura
}
area_rectangulo(5, 3)   # 15

es_par <- function(n) {
  n %% 2 == 0
}
es_par(4)   # TRUE
es_par(7)   # FALSE

saludar <- function(nombre, idioma = "es") {
  if (idioma == "es") {
    paste0("Hola, ", nombre)
  } else if (idioma == "en") {
    paste0("Hello, ", nombre)
  } else {
    "Idioma no soportado"
  }
}
saludar("Marta")              # "Hola, Marta"
saludar("Marta", "en")        # "Hello, Marta"
```

------------------------------------------------------------------------

## ✅ Solución — Ejercicio 17 — Análisis de estudiantes

``` r
estudiantes <- read.csv("estudiantes.csv", stringsAsFactors = FALSE)

nrow(estudiantes)                                # 20
sum(is.na(estudiantes$nota_final))               # 3
mean(estudiantes$nota_final, na.rm = TRUE)       # ~7.55
table(estudiantes$carrera)

estudiantes[estudiantes$aprobado == TRUE & estudiantes$edad < 20, ]
```

------------------------------------------------------------------------

## ✅ Solución — Ejercicio 18 — Cálculos con `ventas_simples.csv`

``` r
ventas <- read.csv("ventas_simples.csv", stringsAsFactors = FALSE)

ventas$total <- ventas$unidades * ventas$precio_unidad
head(ventas)

sum(ventas$total)

ventas[which.max(ventas$total), ]

ventas[ventas$mes == "Marzo", ]

aggregate(total ~ mes, data = ventas, FUN = sum)
```

------------------------------------------------------------------------

## ✅ Solución — Ejercicio 19 — `apply()` con la tabla de temperaturas

``` r
temperaturas <- read.csv("temperaturas_semana.csv", stringsAsFactors = FALSE)

# Sólo las columnas numéricas
temp_num <- temperaturas[, 2:5]

# 1. Media por ciudad (columnas)
apply(temp_num, MARGIN = 2, FUN = mean)

# 2. Media por día (filas)
media_dia <- apply(temp_num, MARGIN = 1, FUN = mean)
data.frame(dia = temperaturas$dia, media = media_dia)

# 3. Máximo por ciudad
apply(temp_num, MARGIN = 2, FUN = max)

# 4. Día con la temperatura máxima en Sevilla
pos <- which.max(temperaturas$Sevilla)
temperaturas$dia[pos]
```

------------------------------------------------------------------------

## ✅ Solución — Ejercicio 20 — Pequeño análisis exploratorio

``` r
peliculas <- read.csv("peliculas.csv", stringsAsFactors = FALSE)

# 1
mean(peliculas$duracion_min)
median(peliculas$duracion_min)
max(peliculas$duracion_min)

# 2
table(peliculas$genero)

# 3
peliculas[which.max(peliculas$valoracion), ]

# 4
mean(peliculas$anio > 2000) * 100   # mean de TRUE/FALSE es proporción

# 5
peliculas$decada <- paste0(floor(peliculas$anio / 10) * 10, "s")
head(peliculas)

# 6
aggregate(valoracion ~ decada, data = peliculas, FUN = mean)
```

------------------------------------------------------------------------

# 🎯 Consejos finales

- **Ejecuta línea a línea** (Ctrl+Enter en RStudio) y mira el resultado en consola; es la mejor forma de aprender.
- Usa `?nombre_funcion` (por ejemplo `?aggregate`) para ver la ayuda — siempre tiene ejemplos al final.
- Si algo da `NA` inesperado, sospecha de NAs en los datos y prueba `na.rm = TRUE`.
- Cuando filtres con condiciones, recuerda que `&` y `|` son los operadores **vectorizados** (NO uses `&&` ni `||` para filtrar columnas, esos son para escalares).
- En `read.csv()`, `stringsAsFactors = FALSE` te evita sorpresas con factores; en R ≥ 4.0 ya es el valor por defecto, pero no está de más ponerlo.

Cuando termines estos, dime y subimos un nivel con `dplyr` y `ggplot2`. ¡Ánimo! 💪